【裁判字號】    99,交聲,356
【裁判日期】    990223
【裁判案由】    交管條例聲異
【裁判全文】
臺灣板橋地方法院刑事裁定             99年度交聲字第356號
原處分機關  臺北市交通事件裁決所
異  議  人  甲○○（原名陳珮琳）
上列異議人即受處分人因違反道路交通管理處罰條例案件，對於
臺北市交通事件裁決所於民國99年1 月19日所為北市裁催字第裁
22-AEV153101號處分（原舉發案號：臺北市政府警察局北市警交
字第AEV153101 號），聲明異議，本院裁定如下：
    主  文
原處分關於裁處甲○○罰鍰新臺幣肆萬元及施以道安講習部分均
撤銷。
原處分上開撤銷部分甲○○不罰。
其餘異議駁回。
    理  由
一、原處分意旨略以：本件異議人即受處分人甲○○前於民國95
    年8 月30日騎乘車牌號碼為NV6-576 號重型機車，有酒後駕
    車之違規行為，經原處分機關吊扣其機車駕駛執照1 年（吊
    扣期間為95年8 月30日起至96年8 月29日止）。復於吊扣期
    間之96年8 月17日6 時54分許，騎乘車號NV6-576 號重型機
    車，行經臺北市○○○路○段時，經臺北市政府警察局保安
    大隊第一中隊警員以「酒後駕車，經測試後測定值為0.81mg
    /L」為由掣單當場舉發，並經臺北市交通事件裁決所（下稱
    原處分機關）認受處分人確有「駕駛執照吊扣期間駕駛汽車
    ，且酒精濃度超過規定標準」之違規事實，乃依道路交通管
    理處罰條例第35條第3 項規定，裁處罰鍰新台幣（下同）6
    萬元，及吊銷駕駛執照，3 年內禁考，並施以道安講習等語
    。
二、異議意旨略以：異議人於上揭時、地因酒後駕車之行為，業
    經臺灣板橋地方法院檢察署以96年度偵字第18683 號為緩起
    訴處分，並命異議人支付4 萬元及接受交通安全講習10小時
    ，惟竟又收到原處分機關之裁決書裁處罰鍰6 萬元，基於一
    事不二罰，請求免罰該6 萬元，為此聲明異議，請求撤銷原
    處分云云。
三、按汽車駕駛人飲用酒類後其吐氣所含酒精濃度超過每公升0.
    25毫克以上者，不得駕車，道路交通安全規則第114 條第2
    款定有明文；又按汽車駕駛人，駕駛汽車經測試檢定酒精濃
    度超過規定標準者，處1 萬5 千元以上6 萬元以下罰鍰，並
    當場移置保管該汽車及吊扣其駕駛執照1 年；汽車駕駛人經
    依第1 項規定吊扣駕駛執照，並於吊扣期間再有第1 項情形
    者，處6 萬元罰鍰，並當場移置保管該汽車及吊銷其駕駛執
    照，道路交通管理處罰條例第35條第1 項、第3 項定有明文
    ；又按汽車駕駛人，有道路交通管理處罰條例第35條第1項
    規定之情形者，應接受道路交通安全講習；汽車駕駛人，曾
    依該條例第35條第3 項前段規定吊銷駕駛執照者，3 年內不
    得考領駕駛執照，同條例第24條第1 項第2 款、第67條第2
    項亦分別定有明文。
四、又按：
  (一)道路交通管理處罰條例所規定之罰則本質上係屬行政罰，此
    由該條例中就交通違規行為所定法律效果包括罰鍰、記點、
    吊扣證照等行政罰觀之甚明（參照行政罰法第1 條、第2 條
    將罰鍰、吊扣證照及講習等處分均定為行政罰），是違反道
    路交通管理處罰條例之裁罰事件，自有行政罰法之適用。
  (二)次按行政罰法第26條規定：「一行為同時觸犯刑事法律及違
    反行政法上義務規定者，依刑事法律處罰之。但其行為應處
    以其他種類行政罰或得沒入之物而未經法院宣告沒收者，亦
    得裁處之。前項行為如經不起訴處分或為無罪、免訴、不受
    理、不付審理之裁判確定者，得依違反行政法上義務規定裁
    處之。」即所謂一事不二罰原則，探究其立法目的，無非以
    一行為同時觸犯刑事法律及違反行政法上義務規定時，由於
    刑罰與行政罰同屬不法行為之制裁，而刑罰之懲罰作用較強
    ，依刑事法律處罰即足資警惕，實無一事二罰再處行政罰之
    必要。又刑事訴訟法第253 條之1 所指之緩起訴處分，其中
    檢察官命被告為金錢給付部分，法另明定得為民事強制執行
    名義，受處分人因上開緩起訴處分而剝奪其財產權，該經被
    告同意之金錢給付義務實具有強制性及懲罰性。而緩起訴處
    分形式上固非如易科罰金，係以支付金錢作為自由刑之替代
    ，惟緩起訴實為「暫時之不起訴」，如被告不能履行所附加
    之負擔，檢察官仍應撤銷緩起訴，並依法追訴。是倘被告履
    行經由緩起訴處分所附條件，即得免遭檢察官啟動聲請簡易
    判決處刑或起訴等程序，依此觀之，顯仍具有替代刑罰之效
    果，廣義而言，應屬前揭所稱之「實質刑事法律處罰」，而
    有行政罰法第26條第1 項一事不二罰規定之適用。且刑事訴
    訟法第25 3條之1 第1 項係91年2 月8 日增訂，行政罰法則
    於94年2 月5 日公布，制定在後之行政罰法第26條第2 項既
    僅臚列「不起訴處分或無罪、免訴、不受理、不付審理之裁
    判確定者」，排除一事不二罰原則之適用，而未將「緩起訴
    處分」一併納入，應係立法者有意排除，而非法律漏洞。且
    緩起訴處分實質上既非不能證明行為人之犯罪事實，如命為
    支付一定金額之負擔，與實質受罰無異，自與上開行政罰法
    第26條第2 項列舉之不起訴處分等情形迥然有別，仍無從比
    附援引而為相同之處置。如若不然，則刑事被告如經法院循
    審判程序判處罰金或得以易科罰金之拘役或有期徒刑，無論
    受罰情形如何，均得以援用行政罰法第26條第1 項之規定，
    免於處以行政秩序罰之雙重不利益；至於藉由緩起訴處分而
    節省司法資源者，在基於實質懲罰目的而其財產權遭受剝奪
    之餘，卻仍另須繳納一定金額之行政罰鍰，其結果勢必降低
    刑事被告接受緩起訴處分之意願，而反噬緩起訴處分替代繁
    複刑事審判程序之制度性機能。準此以言，行政罰法第26條
    第2 項既未將緩起訴處分列舉其中，本於「例外規定從嚴解
    釋」之法理及前揭說明，自不能將條文中「不起訴處分」之
    範圍，擴及於性質顯不相同之「緩起訴處分」。
  (三)另依94年12月18日增訂公布，並於95年7 月1 日施行之道路
    交通管理處罰條例第35條第8 項規定：「前項汽車駕駛人，
    經裁判確定處以罰金低於本條例第92條第3 項所訂最低罰鍰
    基準規定者，應依本條例裁決繳納不足最低罰鍰之部分。」
    ，對照行政罰法第26條關於一事不二罰之規定，係於94年2
    月5 日公布，於95年2 月5 日施行，顯見上開處罰條例規定
    之立法目的應係考量適用行政罰法第26條後，在酒後駕車違
    規應受刑事處罰者，刑罰處罰額度低於行政罰之流弊，參以
    大法官會議釋字第503 號解釋所揭示：「…違反作為義務之
    行為，同時構成漏稅行為之方法而處罰種類相同者，如從其
    一重處罰已足達成行政目的時，即不得再就其他行為併予處
    罰，始符憲法保障人民權利之意旨」之法理，亦徵上開大法
    官解釋並未排除因前揭刑事處罰偏低所產生不合理之流弊而
    特別立法補繳差額之情形。再按中央法規標準法第16條規定
    ：「法規對其他法規所規定之同一事項而為特別之規定者，
    應優先適用之。其他法規修正後，仍應優先適用。」，又道
    路交通管理處罰條例第2 條規定：「道路交通管理、處罰，
    依本條例規定；本條例未規定者，依其他法律規定。」，行
    政罰法第1 條規定：「違反行政法上義務而受罰鍰、沒入或
    其他種類行政罰之處罰時，適用本法。但其他法律有特別規
    定者，從其規定。」，故道路交通管理處罰條例基於特別法
    之地位而優於普通法行政罰法之適用。是以，違反道路交通
    管理處罰條例之酒後駕車行為人，如其因同一行為所受之罰
    金刑事處分低於主管機關依該條例第92條第3 項所定之最低
    罰鍰基準規定（指道路交通管理事件統一裁罰基準表）時，
    交通裁罰機關仍得裁處該行為人不足部分之罰鍰，此於受緩
    起訴處分而依檢察官命令向國庫繳納處分金時，亦應為相同
    之解釋，否則，與其他酒後駕車受法院判處罰金而另需補繳
    行政罰鍰差額者相較，豈能謂公平。故於此情形，道路交通
    管理處罰條例第35條第8 項規定應屬前述之特別規定，自應
    優先行政罰法第26條之適用（臺灣高等法院暨所屬法院97年
    度法律座談會第39號提案研討意見參照）。
  (四)再者，依刑事訴訟法第253 條之2 第1 項第8 款之規定，檢
    察官為緩起訴處分者，亦得命被告於一定期間內遵守或履行
    預防再犯所為之必要命令。是檢察官於酒後駕車之公共危險
    案件之緩起訴處分內，自得同時命受處人應施以道安講習，
    而是項處分，雖非刑罰，但對被告而言，仍有自由受限之影
    響，在性質上仍具有實質制裁之效果。復揆諸道路交通管理
    處罰條例第35條及第24條第1 項第2 款所規定之裁處，含有
    罰鍰、吊銷駕照及施以道路交通安全講習之處分，三者分屬
    行政罰法法理中之裁罰，含有對於過去違反義務行為處罰之
    典型秩序罰，以及對於預防將來再犯危險之剝奪或消滅資格
    、權利之不利處分及警告性處分；而關於罰鍰部分既係對於
    過去義務違反而為秩序罰之目的與刑事制裁所欲達到保護交
    通安全之目的相同，另施以道安講習部分則為預防將來再犯
    危險之處分，要與檢察官依刑事訴訟法第253 條之2 第1 項
    第8 款規定為預防再犯之必要命令，目的亦屬相同。從而緩
    起訴之被告已依檢察官緩起訴處分命令，接受道安講習者，
    可認已履行檢察官為緩起訴處分命令所課予之負擔，已達預
    防再犯之目的，又刑事法律處罰，既係由司法機關依法定程
    序為之，較符合正當法律秩序，應予優先適用，故在處罰目
    的及方式相同時，若依刑事法律處罰，即足資警惕，自亦不
    應再受同種類之行政罰之制裁。準此，自行政罰法第26條規
    定立法意旨為有利於行為之解釋，以及保障人民基本權，應
    認應受行政處罰之行為，關於罰鍰及施以道安講習部分，同
    一事實如經緩起訴處分確定者，亦有行政罰法第26條所定一
    行為不二罰原則之適用。
五、經查：
  (一)異議人前於95年8 月30日騎乘車牌號碼NV6-576 號重型機車
    ，有酒後駕車之違規行為，經原處分機關吊扣其機車駕駛執
    照1 年（吊扣期間為95年8 月30日起至96年8 月29日止）；
    其復於吊扣期間之96年8 月17日6 時54分許，騎乘車號NV6-
    576 號重型機車，行經臺北市○○○路○段時，為警攔檢測
    得呼氣酒精濃度含量為每公升0.81毫克，當場舉發，經原處
    分機關以「駕駛執照吊扣期間駕駛汽車，且酒精濃度超過規
    定標準」之違規事實，依道路交通管理處罰條例第35條第3
    項規定，裁處罰鍰6 萬元，吊銷駕駛執照，3 年內禁考，並
    施以道安講習等節，有臺北市政府警察局96年8 月17日北市
    警交字第AEV153101 號舉發違反道路交通管理事件通知單及
    原處分機關所為之99年1 月19日北市裁催字第裁22-AEV1531
    01號裁決書各1 份在卷可稽，而異議人具狀聲明異議，亦不
    否認有上揭酒後駕車之行為，是其酒後超過規定標準駕駛動
    力交通工具而為警查獲之事實，堪以認定。
  (二)然異議人上開酒後駕車案件，因同時犯刑法第185 條之3 公
    共危險罪，業經臺灣板橋地方法院檢察署以96年度偵字第18
    683 號為緩起訴處分，並經該署命異議人向財團法人犯罪被
    害人保護協會臺北分會繳交4 萬元，及接受交通安全講習10
    小時，而上開緩起訴處分亦經臺灣高等法院檢察署於同年10
    月22日以96年度上職議字第9294號處分書駁回再議而告確定
    ，其中繳納4 萬元及接受交通安全講習10小時部分，異議人
    業已履行完畢等節，有臺灣板橋地方法院檢察署檢察官96年
    度偵字第18683 號緩起訴處分書、臺灣高等法院檢察署96年
    度上職議字第9294號處分書、臺灣板橋地方法院檢察署檢察
    官執行緩起訴處分命令通知書、執行附條件緩刑案件通知書
    附表、中國信託商業銀行匯款申請書、本院刑事案件電話記
    錄查詢表各1 份附卷可稽，基此堪認本件異議人之酒後駕車
    行為，確係「一行為同時觸犯刑事法律」，並經檢察官為緩
    起訴處分確定，異議人且已履行該緩起訴處分命令，支付具
    有罰金性質之處分金及接受交通安全講習部分，揆諸上揭說
    明，應認異議人因本件交通違規所應裁處之罰鍰於40,000元
    之範圍，以及應施以道安講習部分等處罰，已依刑事法律處
    罰。惟核其所支付上開具有罰金性質之處分金（40,000元）
    ，其金額仍低於道路交通管理處罰條例第35條第1 項第1 款
    暨違反道路交通管理事件統一裁罰基準表所定之最低罰鍰基
    準額（60,000元），自應依道路交通管理處罰條例第35條第
    8 項規定，僅就異議人所繳納不足最低罰鍰基準額之20,000
    元（即60,000-40, 000=20,000 元）部分裁處罰鍰，原處分
    機關漏未斟酌及此，遽對異議人裁處罰鍰60,000元及施以道
    安講習等處分，就此部分自有未當。
  (三)末按違反道路交通管理事件行為人，未依規定自動繳納罰鍰
    ，或未依規定到案聽候裁決，處罰機關應依基準表於通知單
    送達且逾越應到案期限60日之3 個月內，逕行裁決之，違反
    道路交通管理事件統一裁罰基準及處理細則（下簡稱處理細
    則）第44條第1 項定有明文，是則本件異議人被舉發違規事
    實之時間係96年8 月17日，應到案日期為96年9 月1 日，惟
    原處分機關遲至99年1 月19日始對聲明異議人逕行裁決，固
    有與前開處理細則第44條第1 項之規定未合。惟原處分之系
    爭裁罰因仍在異議人前揭違規行為後之3 年內，核無逾越行
    政罰法第27條第1 項所定：「行政罰之裁處權，因3 年期間
    之經過而消滅」之裁處權時效期間，且上開處理細則係主管
    機關即交通部與內政部為補充道路交通管理處罰條例漏未對
    處罰機關於受理違反道路交通管理事件裁決時效所為之補充
    性質行政命令，該細則第44條第1 項亦未規定處罰機關違反
    「3 個月」期間之規定時有失權之效果，故解釋上該規定屬
    訓示規定，端在促使各處罰機關儘速處理，以免形成積案，
    導致無法達成交通管理之目的，是縱原處分機關未依上開期
    限規定而為裁決，亦與其行政處分之效力無涉。執此，本件
    原處分機關未依上開施行細則規定於通知單送達且逾越應到
    案期限60日之3 個月內，逕行裁罰，固有處分遲延或行政管
    理之缺失，惟該裁決處分尚不因之違法，仍屬合法有效，併
    予敘明之。
六、綜上所述，異議人確於上開時、地騎乘機車，有酒精濃度超
    過規定標準之違規行為，惟原處分機關漏未斟酌上開行政罰
    法第26條第1 項、道路交通管理處罰條例第35條第8 項等規
    定之規範目的，遽就罰鍰及施以道安講習等部分，對異議人
    為上開裁罰，尚有未當，本院爰將原處分關於裁處罰鍰40,0
    00元部分及施用道安講習等部分予以撤銷，並依上開規定自
    為裁定如主文第二項所示。另關於原處分之「吊銷駕駛執照
    ，3 年內禁考」部分，係行政罰法第26條第1 項但書所定之
    「其他種類行政罰」（行政罰法第2 條第2 款），原處分機
    關援引上揭道路交通管理處罰條例規定對異議人為裁罰，自
    屬適法有據，且未違反行政罰法第26條第1 項之規定，應認
    異議人就此部分聲明異議為無理由，爰就此部分為駁回之諭
    知。
據上論斷，應依道路交通案件處理辦法第19條、第20條，裁定如
主文。
中    華    民    國    99    年    2     月    23    日
                     交通法庭 法  官  邱景芬
以上正本證明與原本無異
如不服本裁定應於送達後5日內向本院提出抗告狀
                              書記官  周百川
中    華    民    國    99    年    2     月    23    日

司法院資訊處製作；財團法人民間司法改革基金會備份。
